

## はじめに

- 今回の目的
  * 昨年のセミナーではRを用いた個票データの集計について紹介
  * 今回はより入門的な内容として、オープンデータを用いて、手元で再現可能な導入を目指す
  * 流れは以下の通り
    1. パッケージのインストール、データの確認
    2. 可視化入門
    3. Rでできること

##

  * R及びRStudioの導入は今回は割愛します
    * 以下のサイトを参考にしてください
      * [Rの導入](https://www.jaysong.net/RBook/installation.html#windows)
      * [RStudioの導入](https://www.jaysong.net/RBook/ide.html)
      * [RStudioの使い方](https://www.jaysong.net/RBook/r_customize.html)

## ゴール
- 今回のセミナーを通じてできるようになること
  * 分析に必要なパッケージの準備
  * 要約統計量（論文でデータを紹介するのに使われるもの）の表示
  * ggplotを用いたグラフの描画
  
- 今回はオープンデータを用いて、ソースコードも共有します
  * 手元で簡単に再現可能です

## パッケージのインストール

```{r}
#今回使うパッケージ一覧
libs <- c("tidyverse","gapminder","ggthemes","gghighlight")　

#パッケージがなかったらインストールして呼び出す関数を作る
requireLibs <- function(libs) {　
  for(lib in libs){
    if(!require(lib, character.only = T)){
      install.packages(lib)
      require(lib)
    }
  }
}

requireLibs(libs) #関数を実行
rm(libs,requireLibs) #上のパッケージリストと関数はもう使わないので消す


# 以下のように処理してもオッケー
# install.packages(c("tidyverse","gapminder","ggthemes","gghighlight"))


```
- 上のやり方で処理するときは、パッケージの呼び出しまでまとめてやってくれるので今後の*library(package_name)*は不要

## パッケージの読込み・データの確認

```{r}
library(tidyverse)  # データを加工する用
library(gapminder) #今回使うデータがあるパッケージ
data("gapminder") #データの呼び出し

head(gapminder) #データの確認
```
##

#### データの説明

- 今回はgapminderというパッケージにあるデータを使用
  * 1952年から2007年までの国別の統計データ
  * [Gapminder](https://www.gapminder.org/data/)で公開されている

  
##

- 変数はそれぞれ以下の通り
  * country: 国名
  * continent: 大陸
  * year: 年
  * lifeExp: 平均寿命
  * pop: 人口
  * gdpPercap: 一人当たりGDP

## どんなデータなのかを掴む
- 基本的な統計量(平均や分散など)を見る


```{r}

summary(gapminder)

```


##
### データの図示(１変数)
- ggplotという作図用の関数(tidyverseに含まれる)を使う

##
#### 平均寿命の比較
```{r}

gapminder |> 
  group_by(country) |>  #国ごとにグループ化
  summarize(lifeExp_mean = mean(lifeExp,na.rm=TRUE)) |>  #グループごとに平均寿命を計算
  ggplot() + #ここから作図用の関数（ |> ではなくて+でつなげていくことに注意）
  geom_col(aes(y = country, x = lifeExp_mean))+ #棒グラフを作る
  theme(legend.position = "none") #国が多すぎるので凡例を消す
  

```


##
#### 対応:大陸ごとに平均をとってみる
```{r}

gapminder |> 
  group_by(continent) |>#大陸ごとにグループを作る
  
  #大陸ごとに寿命の平均をとるときに、それぞれの国の国民数で加重平均を作る
  mutate(life_times_pop = lifeExp * pop) |> 
  summarize(total_life = sum(life_times_pop,na.rm = TRUE),
            total_pop = sum(pop,na.rm = TRUE),
            .groups = "drop") |>
  mutate(lifeExp_mean = total_life/total_pop) |>
  #以下は先ほどと一緒
  ggplot() + 
  geom_col(aes(y = continent, x = lifeExp_mean))+
  theme(legend.position = "none")

```

##
#### ついでにちょっと見た目をよくしてみる
```{r}

library(ggthemes)

gapminder |>
  #大陸名をカタカナに
  mutate(continent = recode(continent,
                          "Africa"   = "アフリカ",
                          "Americas"  = "アメリカ",
                          "Asia"     = "アジア",
                          "Europe"   = "ヨーロッパ",
                          .default   = "オセアニア")) |>
  group_by(continent) %>%
  mutate(life_times_pop = lifeExp * pop) |> 
  summarize(total_life = sum(life_times_pop,na.rm = TRUE),
            total_pop = sum(pop,na.rm = TRUE),
            .groups = "drop") |>
  mutate(lifeExp_mean = total_life/total_pop) |> 
  #平均寿命が長い大陸が上にくるように、順番を変える
  mutate(continent = fct_reorder(continent,
                                 lifeExp_mean)) |>
  
  ggplot() + 
  geom_col(aes(y = continent, x = lifeExp_mean,fill = continent))+
  
  #x軸とy軸の表記を変更
  labs(y = "大陸", x = "平均寿命(歳)") +
  #背景のテーマをシンプルに
  theme_clean()+
  
  #ｘ軸を10歳刻みに
  scale_x_continuous(breaks = seq(0,70,10))+
  scale_fill_wsj()+
  theme(legend.position = "none")


```
##
#### 時系列の動き
```{r}

gapminder |>
  mutate(country = as.factor(country)) |>
  ggplot() + 
  #時系列なので、x軸を年に、y軸を平均寿命にして、国ごとに色分けする
  geom_line(aes(x = year, y = lifeExp,color = country))+
  theme(legend.position = "none")

```

##
#### 対応１.大陸ごとに平均をとってみる

```{r}
gapminder |>
  # 大陸ごとにグループ化
  group_by(continent,year) |>
  #大陸ごとに寿命の平均をとるときに、それぞれの国の国民数で加重平均を作る
  mutate(life_times_pop = lifeExp * pop) |> 
  summarize(total_life = sum(life_times_pop,na.rm = TRUE),
            total_pop = sum(pop,na.rm = TRUE),
            .groups = "drop") |>
  mutate(lifeExp_mean = total_life/total_pop) |> 
  
  ggplot() + 
  geom_line(aes(x = year, y = lifeExp_mean,color = continent))+
  theme(legend.position = "right")
```

## 
#### ついでにちょっと見た目をよくしてみる

```{r}
library(ggthemes)

gapminder |>
  mutate(continent = recode(continent,
                          "Africa"   = "アフリカ",
                          "Americas"  = "アメリカ",
                          "Asia"     = "アジア",
                          "Europe"   = "ヨーロッパ",
                          .default   = "オセアニア")) |>
  group_by(continent,year) |>
  mutate(life_times_pop = lifeExp * pop) |> 
  summarize(total_life = sum(life_times_pop,na.rm = TRUE),
            total_pop = sum(pop,na.rm = TRUE),
            .groups = "drop") |>
  mutate(lifeExp_mean = total_life/total_pop) |> 
  ggplot() + 
  
  geom_line(aes(x = year, y = lifeExp_mean,color = continent),size = 1)+
  # ラベルを日本語に
  labs(x = "年", y = "平均寿命(歳)",
       color = "大陸") +
  theme_clean()+
  scale_x_continuous(breaks = seq(1952,2008,5))+
  # カラーパレットを変更
  scale_color_wsj()
```

## 
#### 対応２.興味のある国を強調してみる



```{r}
# gghighlightを使う
# gghighlightとは、ggplot2の拡張パッケージで、特定のデータを強調するためのもの
library(gghighlight)

countries_list <- gapminder |>
  
  # 今回は、1952年時点で最も平均寿命が短い国と長い国、そして日本を強調する
  filter(year==1952) %>%
  
  # lifeExpについて、最小値と最大値をとる国と、日本だけを選ぶ
  filter(
    (lifeExp %in% quantile(.$lifeExp,c(0,1.0))) | 
      country == "Japan"
  ) 


gapminder |>
  ggplot() + 
  # すべての国の平均寿命推移
  geom_line(aes(x = year, y = lifeExp,color = country),size = 1.5)+
  # gghighlightを使って、強調したい国を指定する
  gghighlight(country %in%countries_list$country) +
  # ラベルを日本語に
  labs(x = "年", y = "平均寿命(歳)",
       color = "大陸") +
  # 背景をシンプルに
  theme_clean()+
  # x軸を5年刻みに
  scale_x_continuous(breaks = seq(1952,2008,5))+
  # カラーパレットを変更
  scale_color_colorblind()

```

##
#### アジアが伸びている。でもどこが？
```{r}
gapminder |>
  #アジア大陸に限定する
  filter(continent=="Asia") |>
  #"A-L"で始まる国を選ぶ
  filter(str_detect(country,"^[A-L]")) |>
  ggplot() + 
  #時系列なので、x軸を年に、y軸を平均寿命にして、国ごとに色分けする
  geom_line(aes(x = year, y = lifeExp,color = country))+
  #国名ごとにグラフを分ける。列は４列にする。
  facet_wrap(~country,ncol = 4)+
  theme(legend.position = "none")

gapminder |>
  filter(continent=="Asia") |>
  filter(str_detect(country,"^[M-Z]")) |>
  ggplot() + 
  geom_line(aes(x = year, y = lifeExp,color = country))+
  facet_wrap(~country,ncol = 4)+
  ylim(c(30,80))+
  theme(legend.position = "none")
```

##
#### 1952年と2007年の差を計算してみる
```{r}
gapminder |>
  select(-pop,-gdpPercap) |>
  
  #アジア大陸に限定する
  filter(continent=="Asia" & year%in%c(1952,2007)) |>
  mutate(year = str_c("x",year)) |>
  
  # ワイド形式に変換
  pivot_wider(names_from = year,values_from = lifeExp) |> 
  # 1952年と2007年の差を計算
  mutate(diff_lifeExp = x2007-x1952) |>
  # 差の大きい順に並び替え
  mutate(country = fct_reorder(country,
                                 diff_lifeExp)) |> 
  
  ggplot() + 
  # 棒グラフを描く
  geom_col(aes(x = diff_lifeExp,y = country),fill = "red")+
  # gghighlightを使って、強調したい国を指定する
  gghighlight(country %in% c("Japan","China","India"),
              unhighlighted_params = list(linewidth = 1, fill = alpha("pink", 0.7))) +
  theme(legend.position = "none")+
  # 日本語のラベルをつける
  labs(y = "国名", x = "平均寿命(歳)") +
  theme_clean()

```
##
#### 人口の伸びも見てみる
```{r}
gapminder |>
  select(-lifeExp,-gdpPercap) |>
  
  #アジア大陸に限定する
  filter(continent=="Asia" & year%in%c(1952,2007)) |>
  mutate(year = str_c("x",year)) |>
  
  # ワイド形式に変換
  pivot_wider(names_from = year,values_from = pop) |> 
  # 1952年と2007年の差を計算
  mutate(diff_pop = x2007-x1952) |>
  # 差の大きい順に並び替え
  mutate(country = fct_reorder(country,
                                 diff_pop)) |> 
  
  ggplot() + 
  # 棒グラフを描く
  geom_col(aes(x = diff_pop,y = country),fill = "red")+
  # gghighlightを使って、強調したい国を指定する
  gghighlight(country %in% c("Japan","China","India"),
              unhighlighted_params = list(linewidth = 1, fill = alpha("pink", 0.7))) +
  theme(legend.position = "none")+
  # 日本語のラベルをつける
  labs(y = "国名", x = "人口(人)") +
  theme_clean()

```
##
#### GDPの伸びも見てみる
```{r}
gapminder |>
  mutate(gdp = gdpPercap*pop) |> #人口×一人当たりGDPでGDPを計算
  select(-lifeExp,-pop,-gdpPercap) |>
  
  #アジア大陸に限定する
  filter(continent=="Asia" & year%in%c(1952,2007)) |>
  mutate(year = str_c("x",year)) |>
  
  # ワイド形式に変換
  pivot_wider(names_from = year,values_from = gdp) |> 
  # 1952年と2007年の差を計算
  mutate(diff_gdp = x2007-x1952) |>
  filter(diff_gdp>0) |>
  # 差の大きい順に並び替え
  mutate(country = fct_reorder(country,
                                 diff_gdp)) |> 
  
  ggplot() + 
  # 棒グラフを描く
  geom_col(aes(x = diff_gdp,y = country),fill = "red")+
  # gghighlightを使って、強調したい国を指定する
  gghighlight(country %in% c("Japan","China","India"),
              unhighlighted_params = list(linewidth = 1, fill = alpha("pink", 0.7))) +
  theme(legend.position = "none")+
  # 日本語のラベルをつける
  labs(y = "国名", x = "GDP(＄)") +
  theme_clean()

```

## 
### ２変数の場合
#### 散布図を作る


```{r}

gapminder |>
  ggplot()+
  # geom_pointを使って、散布図を描く
  geom_point(aes(x = gdpPercap,
                 y = lifeExp))


```

## 
#### ついでに大陸で色分けする
```{r}

gapminder |>
  mutate(continent = recode(continent,
                          "Africa"   = "アフリカ",
                          "Americas"  = "アメリカ",
                          "Asia"     = "アジア",
                          "Europe"   = "ヨーロッパ",
                          .default   = "オセアニア")) |>
  ggplot()+
  
  # geom_pointを使って、散布図を描く
  geom_point(aes(x = log(gdpPercap),
                 y = lifeExp,
             color = continent))+
  # 線形近似直線を引く
  stat_smooth(aes(x = log(gdpPercap),
                 y = lifeExp),
               se = FALSE,
              method = "lm")+
  labs(x = "対数化一人当たりGDP", y = "平均寿命(歳)",
       color = "大陸") +
  theme_clean()+
  scale_color_wsj()


```


## 
#### 2007年だけをとる
```{r}

gapminder |>
  filter(year == 2007) |>
  mutate(continent = recode(continent,
                          "Africa"   = "アフリカ",
                          "Americas"  = "アメリカ",
                          "Asia"     = "アジア",
                          "Europe"   = "ヨーロッパ",
                          .default   = "オセアニア")) |>
  ggplot()+
  geom_point(aes(x = log(gdpPercap),
                 y = lifeExp,
             color = continent))+
  stat_smooth(aes(x = log(gdpPercap),
                 y = lifeExp),
              method = "lm")+
  labs(x = "対数化一人当たりGDP", y = "平均寿命(歳)",
       color = "大陸") +
  theme_clean()+
  scale_color_wsj()


```


##
### ３変数の場合

#### 人口を加味した散布図を作る
```{r}

gapminder |>
  ggplot()+
  # geom_pointを使って、散布図を描く。人口を大きさで表現する
  geom_point(aes(x = gdpPercap,
                 y = lifeExp,
                 size = pop))


```


##

#### 人口を加味した散布図を作る（対数ver.）

```{r}
gapminder |>
  mutate(continent = recode(continent,
                          "Africa"   = "アフリカ",
                          "Americas"  = "アメリカ",
                          "Asia"     = "アジア",
                          "Europe"   = "ヨーロッパ",
                          .default   = "オセアニア")) |>
  ggplot()+
  geom_point(aes(x = log(gdpPercap),
                 y = lifeExp,
                 size = pop,
             color = continent))+

  labs(x = "対数化一人当たりGDP", y = "平均寿命(歳)",
       color = "大陸") +
  theme_clean()+
  scale_color_wsj()


```


##
#### 一応2007年だけのバージョン

```{r}

gapminder |>
  filter(year == 2007) |>
  mutate(continent = recode(continent,
                          "Africa"   = "アフリカ",
                          "Americas"  = "アメリカ",
                          "Asia"     = "アジア",
                          "Europe"   = "ヨーロッパ",
                          .default   = "オセアニア")) |>
  ggplot()+
  geom_point(aes(x = log(gdpPercap),
                 y = lifeExp,
                 size = pop,
             color = continent))+
  stat_smooth(aes(x = log(gdpPercap),
                 y = lifeExp),
              method = "lm",
              se = FALSE)+
  labs(x = "対数化一人当たりGDP", y = "平均寿命(歳)",
       color = "大陸") + 
  theme_clean()+
  scale_color_wsj()


```

